---
# Só mude aqui!!!!
author: "Maria Eduarda Motta e Wadmilson Costa da Fonseca e CRUZ"
title: "Relatório sobre o experimento da Catapulta"
bibliography: referencias.bib
# A partir daqui nao faca alteracoes!!!!!
link-citations: true
csl: associacao-brasileira-de-normas-tecnicas-ipea.csl
subtitle: "<a href='https://bendeivide.github.io/courses/epaec/' target='_blank'>Estatística e Probabilidade</a> </br> <a href='https://bendeivide.github.io' target='_blank'>Prof. Ben Dêivide (DEFIM/CAP/UFSJ)</a>"
include-before-body: header.html
date: now
date-format: "DD/MM/YYYY, HH:mm"
lang: pt-BR
format:
  html:
    toc: true
    number-sections: true
    theme: bootstrap
    #css: styles.css
    code-fold: true
    code-tools: true
execute:
  echo: true
  warning: false
  message: false
---

Observação: O rel01 é o ultimo trabalho que a Maria Eduarda e Wadmilson estão trabalhando em colaboração, depois desse eles não serão mais colaboradores. 

## 📌 Introdução

<<<<<<< HEAD
 O experimento consistiu na observação dos resultados obitidos atraves da  sequencia do lançamento da bolinha por intermedio da catapulta, usando diferentes niveis de angulos.  
=======
O experimento consistiu na observação dos resultados obitidos através da  sequência do lançamento da bolinha por intermédio da catapulta, usando diferentes níveis de ângulos (O-, A+, B+, A-).
>>>>>>> 0794ceaf933c5fcdfcc466b4f17f3e0936753248

> Exemplo: análise da variabilidade em experimentos físicos utilizando uma catapulta.


## 🎯 Objetivos

Analisaremos como essas variáveis podem ou não influenciar a distância percorrida pela bolinha.

### Objetivos específicos

Iremos coletar os dados através da medição da distâcia que a bola percoreu,organizaremos esses dados para a tabulação, organizaremos e analisaremos esses dados na tabulação usando alinguagem R, e após tudo isso discutiremos suas implicações (intepretaremos os resultados obtidos).

---

## Níveis das Variáveis (de baixo para cima)

- O- -> Nível 2
- A+ -> Nível 3
- B+ -> 90°
- A- -> Nível 4

## O que cada variável influencia no experimento

### O Nível O-

Ponto de referência, é o apoio superior da catapulta, pode influenciar o alinhamento ou ponto de apoio; essa variável afeta a geometria do movimento, assim ela influencia de forma mais indireta, atuando junto de A e de B. Pode vir a afetar a reprodução dos lançamentos;

### O Nível A+

Essa posição da tensão do elástico, representa a deformação do elástico, assim aumenta a energia potencial elástica e gera uma maior velocidade inicial da bolinha, dependendo dela podemos gerar um maior alcance da bolinha, mas também pode fazer com que os lançamentos sejam mais sensíveis;

### O Nível B+

Essa posição está relacionada ao ajuste do ângulo da catapulta, é um batente regulador do ângulo final, assim ele define o ângulo de saída da bolinha e acaba influenciando o tempo do voo. Quando são ângulos próximos de 45° ao alcance da bolinha maior será o alcance dela. Assim sendo com ângulos muito baixos teremos uma "bola rasteira" e com ângulos muito altos essa bola subirá mais e consequentemente percorerrá uma distância horizontal menor;

### O Nível A-

Essa variável também vai influenciar na tensão do elástico mas em menor intensidade, ela influencia com uma menor energia armazenada e uma menor velocidade de lançamento. Em relação a distância percorrida pela bolinha essa variável impacta com um menor alcance médio e geralmente um maior controle e uma maior variabilidade da distância percorrida;

---

## 📚  Fundamentação Teórica

Apresentaremos os conceitos principais:

<<<<<<< HEAD
- Média

- Variância 
 
- Desvio padrão 

- Amostragem 
=======
- Média;

- Variância;
 
- Desvio padrão;

- Amostragem;
>>>>>>> 0794ceaf933c5fcdfcc466b4f17f3e0936753248


$$
\bar{x} = \frac{1}{n}\sum_{i=1}^{n} x_i
$$

---

## ⚙️ Metodologia

::: {.callout-note}
:::

- Materiais utilizados: Uma catapulta (já com as variáveis identifacadas e com o elástico) cedida pelo professor que ministra as aulas do curso assim como duas presilhas, uma trena, uma bolinha, giz branco de lousa, uma carteira da faculdade e uma régua;

- Procedimento:  Primeiro o professor separou uma  carteira, onde a catapulta foi "presa" com a ajuda das duas presilhas, uma foi colocada em frente a catapulta e a outra foi colocada do lado da catapulta (rente ao lado da mesa em que a catapulta está em cima), logo depois colocamos a mesa de forma reta em uma junta do piso da sala e organizamos os alunos para, anotar os lançamentos, marcar onde a bolinha iria cair, medir com a trena a distância percorrida pela bolinha e fazer o lançamento da bolinha com ajuda da catapulta;

- Número de repetições: Fizemos esse processo por 22 lançamentos seguidos, até que o elástico estourou, e por isso finalizamos antes dos esperados 40 lançamentos.

---

## 🔍 Resultados e Discussão

Apresentando e interpretando os resultados obtidos dos dados coletados no experimento.
<<<<<<< HEAD
-Descreva os principais resultados numéricos (média, variabilidade, etc.)

- Descreva os principais resultados numéricos (média, variabilidade, etc.).
- Comente o comportamento dos dados observados nos gráficos.
- Indique se há presença de valores discrepantes (outliers).
- Avalie se os dados apresentam simetria ou tendência.
=======


```{r,eval = TRUE}
library(leem)

dados <- c(326, 294.8, 296.7, 299, 295.8, 298.5, 300.6, 285.1, 287.1, 292.3, 290.8, 287.9, 282.9, 285.3, 281.5, 278.4, 276.4, 281.7, 277.1, 285.3, 277.3, 281.8)

dados_ordenados <- sort(dados)

sort(dados)

```


- Descreva os principais resultados numéricos (média, variabilidade, etc.).

- Média: 289.36 cm
- Mediana: 288.11 cm
- Moda: 286.73 cm
- Variância: 125.8
- Desvio padrão: 11.22 cm

### Questões respondidas:
>>>>>>> 0794ceaf933c5fcdfcc466b4f17f3e0936753248

1) Comente o comportamento dos dados observados nos gráficos.
2) Indique se há presença de valores discrepantes (outliers).
3) Avalie se os dados apresentam simetria ou tendência.
4) Os resultados estão de acordo com o esperado?
5) Há grande variabilidade? O que isso significa no contexto do experimento?
6) Quais fatores podem ter influenciado os resultados?
7) Existem possíveis fontes de erro experimental?


Respondendo as questões passadas em sala:


1) A média de 289.2 cm reflete bom controle, mas o desvio padrão (DP = 11,22 cm) indica variações por força inconsistente ou medição. Ângulos de 45° maximizam a distância, enquanto ângulos de 90° minimizam (gerando uma queda vertical). Erros: vento, fricção ignorada.

2) Tem a presença de valores discrepantes, já que a maior parte dos valores estão entre 276 e 300, enquanto temos um valor de 326, o que vendo os valores é consideravelmente afastado, ele que fez com que a média > mediana, mas isso pode ter sido provocado por n motivos, como a força elástica, a mudança na posição da mesa, o tempo que o elástico da catapulta ficou pressionado para baixo e etc. Mas no geral, com exceção desse valor, os dados se mostraram relativamente próximos.

3) Comparando a média, a mediana e a moda vemos que a média > mediana > moda, isso mostra que os dados apresentam uma assimetria positiva (no caso, a direita), assim sendo, existe uma tendência dos dados se concentrarem em valores menores (mais próximos do limite inferior da distribuição).

4) Sim, acredito que os resultados estão de acordo com o esperado, visto que a maioria seguiu um padrão, com apenas um muito diferente.

5) Pesquisando vi que o desvio de 11,22 cm é bom, mostrando um lançamento consistente, mas não totalmente preciso (o que acredito ser normal e inclusive esperdo em experimentos manuais).

6) Como coloquei a cima, os fatores que podem ter influenciado os resultados são: vento, fricção, ângulo, força elástica, e acredito que possíveis fontes de erro também estariam relacionadas a esses fatores e claro a ser um experimento feito em sala de aula, assim com várias coisas para se distrair, o que pode ter distraido quem estava com a trena (a respeito dos milímetos de distância) e quem estava marcando onde a bolinha caiu (já que o piso é todo marcado, e isso pode ter ajudado a uma possível confusão a respeito de onde a bolinha caiu). Mas no geral, acredito que o experimento tenha sido bem executado por todos os presentes.


### 💬 Exemplo de como citar uma referência bibliográfica

Depois de inserido as informaçõe no arquivo **referencias.bib**, use:

- Este relatório foi desenvolvido usando a linguagem R [@Rsoftware2026];
- O relatório utilizou o pacote leem{@leem2024};
- A análise de dados foi baseada de acordo com @Rbasico2022 e @morettin2017;

### 📊  Análisando os dados obtidos no experimento

Aqui pretendo mostrar como a utilização da tabulação é prática para a análise de resultados que não precisem de extrema exatidão

```{r,eval = TRUE}
library(leem)

dados <- c(326, 294.8, 296.7, 299, 295.8, 298.5, 300.6, 285.1, 287.1, 292.3, 290.8, 287.9, 282.9, 285.3, 281.5, 278.4, 276.4, 281.7, 277.1, 285.3, 277.3, 281.8)

sort(dados)

meus_dados <- new_leem(dados, variable = "continuous")

tab_dados <- new_leem(dados, variable = "continuous")

tabfreq(tab_dados, k = 3)

print("Agora mostrarei a pequena diferença da média, mediana, moda, variância e desvio padrão pela tabela e a partir dos dados organizados.")

media_tab   <- mean(meus_dados)
print(paste("A Média pela tabela é:", round(media_tab, 2)))
media_exata   <- mean(dados)
print(paste("A Média exata é:", round(media_exata, 2)))

mediana_tab <- median(meus_dados)
print(paste("A Mediana pela tabela é:", round(mediana_tab, 2)))
mediana_exata <- median(dados)
print(paste("A Mediana exata é:", round(mediana_exata, 2)))

moda_tab <- mfreq(meus_dados)
print(paste("A Moda pela tabela é:", moda_tab))
moda_exata  <- names(moda_tab[moda_tab == max(moda_tab)])
print(paste("A Moda exata é:", moda_exata))

variancia_tab <- variance(meus_dados)
print(paste("A Variância pela tabela é:", round(variancia_tab, 2)))
variancia_dados <- var(dados)
print(paste("A Variância exata é:", round(variancia_dados, 2)))

desvio_padrao_tab <- leem::mstde(meus_dados)
print(paste("O Desvio Padrão pela tabela é:", round(desvio_padrao_tab, 2)))
desvio_padrao_dados <- sd(dados)
print(paste("O Desvio Padrão exato é:", round(desvio_padrao_dados, 2)))

```


## 🧠 Considerações finais

Apresentando uma síntese dos principais pontos observados no experimento.

1) Retome o objetivo da prática e indique se ele foi alcançado.
2) Destaque os principais aprendizados obtidos.
3) Comente brevemente sobre a qualidade dos dados coletados.
4) Sugira possíveis melhorias no procedimento experimental.

Comentando a respeito dos pontos acima

1) Como o objetivo principal dessa prática era realizar o lançamento da bolinha utilizando uma catapulta manual para coletar dados experimentais, organizar esses dados e calcular medidas e variabilidade, acredito que este objetivo foi alcançado, já que assim que processamos os dados através do R, geramos esse relatório que permite a interpretação física do fenômeno.

2) Essa prática permitiu compreender melhor a diferença média e mediana na presença de valores discrepantes (a média é altamente sensível). Além disso melhorar nossos conhecimentos a respeito do pacote leem para ajudar com a tabulação e análise de dados.

3) Acredito que a qualidade seja boa, já que a maioria dos lançamentos apresentou uma dispersão baixa, mostrando um padrão na execussão.

4) Acho que para melhorar o experimento, das próximas vezes podemos utilizar mais presilhas (já que nesse experimento uma das presilhas se soltou, o que pode ter influenciado os resultados); poderíamos também gravar o impacto da bolinha em câmera lenta (para identificar com maior exatidão qual será o ponto da queda); e também usar outros elásticos para garantir a força elástica constante.


## Aprenda Quarto

Acesse [Quarto](https://quarto.org/).

## 📖 Referências